【裁判字號】    92,台上,2132
【裁判日期】    920418
【裁判案由】    殺人
【裁判全文】
最高法院刑事判決                              九十二年度台上字第二一三二號
    上  訴  人  乙○○
                甲○○
右上訴人等因殺人案件，不服臺灣高等法院中華民國九十二年一月二十八日第二審更
審判決（九十一年度上重更(一)字第三七號，起訴案號：臺灣板橋地方法院檢察署八十
六年度少連偵字第六四一號、第六四九號），提起上訴，本院判決如左：
    主  文
原判決撤銷，發回台灣高等法院。
    理  由
本件原判決認定上訴人乙○○（綽號中生，行為時未滿二十歲）、甲○○（綽號肉腳
，行為時未滿二十歲）、與方麒彰（綽號緊張，業經上訴審判處有期徒刑十四年，上
訴後由本院從程序上駁回確定）、王柏人（綽號步輪）、少年甲○○、乙○○（依序
係民國七十年八月十七日生、七十年一月十三日生，另由第一審少年法庭審理）及張
宗文（行為時係現役軍人，由軍方審判），於八十六年十月二日晚十時許，至臺北縣
新莊市○○路五六二號二樓強棒ＫＴＶ飲酒唱歌，王柏人隨即轉往大廳與人聊天，翌
日（十月三日）上午一時四十分許，因張宗文、甲○○如廁時遭葛子敬瞪眼，張宗文
、甲○○竟心生不滿而萌生殺意，乃與乙○○、方麒彰、甲○○、乙○○等六人共謀
殺害葛子敬，甲○○先往大廳向副理借水果刀未果，乃與乙○○進入Ｋ０二（現改為
Ｌ０二）號包廂，聲稱要找「大胖」，乙○○並對葛子敬稱：「大胖子，你很臭屁！
」隨即徒手毆打葛子敬，未久與甲○○退出，嗣再與隨即趕到持由乙○○取出屬甲○
○所有，先前預藏於廁所內長約三十公分非管制小西瓜刀一把（未扣案）之甲○○、
張宗文，衝入葛子敬所在之Ｋ０二號包廂，喊稱：「讓他死，不必說太多」、「講那
麼多幹什麼，給他死」，並由甲○○持該刀砍殺葛子敬後，交予張宗文，由張宗文繼
持該小西瓜刀砍殺葛子敬四肢及胸部後，再將刀交方麒彰，乙○○同時持非渠等所有
置於該包廂電視機下之安全帽，重擊葛子敬頭部，方麒彰、乙○○等人則堵在包廂口
，至乙○○等六人見葛子敬渾身是血，始由甲○○騎機車載乙○○，方麒彰載乙○○
與甲○○、張宗文等人倉皇離去。葛子敬經友人送往臺灣省立臺北醫院（現改制為行
政院衛生署臺北醫院，下稱臺北醫院）轉往國立臺灣大學醫學院附設醫院（下稱臺大
醫院）救治，因多處（四肢、左胸）銳器砍切傷之後休克導致缺氧性腦病，最後合併
肺炎及電解質失衡，延至同年十一月七日八時五十分許死亡。案發後臺北縣警察局新
莊分局警員鍾任瑞（原判決誤載為任中瑞）、張慶義二人經調閱錄影帶訊問證人，已
發現犯罪者之一為乙○○，乃策動其姑丈陳慶忠帶同乙○○到案，乙○○始於同年十
一月十三日上午十二時許，由陳慶忠帶同至該分局投案等情。因將第一審判決關於乙
○○、甲○○部分撤銷，改判仍論處乙○○、甲○○共同殺人罪刑（乙○○處有期徒
刑十五年、甲○○處有期徒刑十三年），固非無見。
惟查：（一）有罪之判決書，應記載認定犯罪事實所憑之證據及其認定之理由，刑事
訴訟法第三百十條第一款定有明文，而認定事實所憑之證據，須確實存在，倘判決書
內所記載之證據，與卷內筆錄或證物之內容不相適合，則其判決之根據，實際上並不
存在，自屬採證違法。上訴審共同被告王柏人在警訊及偵查中供稱：「（問：葛子敬
被殺害時，你有無目擊？你當時在做什麼事﹖）沒有，葛子敬被殺時，我在該KTV 與
該公司副理聊天、喝茶」、「（問：你有無到兇案現場？）我在強棒的大廳，我沒有
去」（見少連偵六四一號卷第十二頁、第四八頁背面），暨原判決事實欄認定：「王
柏人隨即轉往強棒ＫＴＶ大廳與人聊天」。如若皆屬無誤，則葛子敬遭人圍殺時，王
柏人似未在案發之葛子敬包廂內。則原判決理由說明：「乙○○於原審（指第一審）
審理時自白持安全帽毆擊被害人葛子敬頭部之事實，核與王柏人供述之情節相符」（
見原判決第六頁第十四行至第十八行），顯與上引卷內證據資料之內容，不相符合，
其採證於法有違。（二）有罪判決書所記載之犯罪事實，為論罪科刑適用法律之基礎
，故凡於適用法律有關之重要事項，必須詳加認定，明確記載，然後於理由內敘明犯
罪事實所憑之證據及認定之理由，始足為適用法律之依據。若事實未有此記載，而理
由加以說明，為理由失其依據。如事實有此記載，理由未予說明，則為理由不備，按
諸刑事訴訟法第三百七十九條第十四款規定，其判決當然為違背法令。依原判決事實
認定，張宗文、甲○○如廁時遭葛子敬瞪眼後，即心生不滿而萌生殺意，與乙○○、
方麒彰、甲○○、乙○○等六人共謀殺害葛子敬。惟張宗文、甲○○、乙○○供稱：
「案發時，我、甲○○、方麒彰、乙○○、甲○○、王柏人及綽號中生男子一起在唱
歌飲酒，喝到一半，甲○○便離開，甲○○走出包廂外，我不知道他與隔壁包廂的葛
子敬發生什麼口角，甲○○到我們唱歌的包廂說要『幹架』，叫我們到隔壁包廂，一
進入包廂開始找，然後甲○○便指葛子敬說是他」、「甲○○與對方吵架，為何吵架
我不清楚，甲○○進來包廂叫我們，說要出去幹架，全部包廂內的人都去死者的包廂
」（張宗文部分，見少連偵六四一號卷第九頁、第一四三頁背面）、「事情發生就是
我們六人（甲○○、方麒章、王柏人、乙○○、綽號  中生』男子及我）在K5包廂飲
酒、唱歌，因為張宗文二人從廁所回到廂房內，向我們說有位『小胖』瞪他，要打架
，一群人就到葛子敬包廂詢問有無『小胖』男子」、「（問：找你去目的要打架？）
是的，我知道，我只是跟去看而已」（甲○○部分，見少連偵六四一號卷第九五頁）
、「阿文說有人瞪他，要過去打他，他只找我們一同去教訓他，他用台語說『有人瞪
我，走，去教訓他』，我們就一起去」（乙○○部分，見少連偵六四一號卷第二一五
頁），如若皆屬無訛，則乙○○、甲○○等人似係應甲○○、張宗文之邀前往葛子敬
唱歌之包廂「幹架」「打架」或「教訓」，則渠等究係以傷害之犯意抑或殺人之犯意
前往？關係上訴人等應擔負傷害致人於死抑或殺人刑責，自應深入研求剖析釐清。又
原判決對究竟憑何證據資料認定：「張宗文、甲○○如廁時遭葛子敬瞪眼後，即心生
不滿而萌生殺意，乃與乙○○、方麒彰、甲○○、乙○○等六人共謀殺害葛子敬」，
未為說明，亦屬理由不備。（三）有罪判決書之事實一欄，為判斷其適用法令當否之
準據，法院應將依職權認定與論罪科刑有關之事實，翔實記載，然後於理由內逐一說
明其憑以認定之證據，並使事實認定與理由說明，互相適合，方為合法。倘事實認定
與理由說明，不相一致，或事實與理由欄內之記載，前後不符，按諸刑事訴訟法第三
百七十九條第十四款後段規定，均屬判決理由矛盾之當然違背法令。依原判決事實認
定，被害人葛子敬係因四肢、左胸銳器砍切傷之後休克導致缺氧性腦病，最後合併肺
炎及電解質失衡，延至八十六年十一月七日八時五十分許死亡（見原判決第三頁第九
行至第十一行），此與其理由說明：「被害人顯係頭部遭重物敲擊，致蜘蛛膜下腔出
血及腦水腫而致心肺衰竭致死」（原判決第七頁第十五行至第十七行），明顯不符，
致事實認定與理由說明，不相符合，而有判決理由矛盾之違法。（四）原判決係依憑
證人高家源、王庚清之證述、證人鍾任瑞、張慶義均證稱：經研判已發現犯罪者為乙
○○及台北縣警察局新莊分局八十八年十四十四日函，說明事發後乙○○雖有接受裁
判之意思，但不符合對於未發覺之犯罪自首之規定。惟證人高家源祇是證稱：「警方
找人來指認，從本店錄影帶中看出行兇者為何人，才抓到」（見少連偵六四九號卷第
九八頁背面），並未證述指認者已明確指認係乙○○犯罪。另證人王庚清乃證述：「
當時我聽到有一個『中生』之共犯，但不知真實姓名」（見上重訴卷第九十頁背面）
，可否以此即認警員王庚清有確切之根據合理懷疑乙○○犯案？仍待查明。而證人張
慶義在原審係證稱：「是他姑丈打電話來，我才知道，我只聽到有個兇殺案」（見上
重訴卷第一二九頁），則原判決理由說明：「警員鍾任瑞（原判決誤載為任中瑞）、
張慶義二人並於研判後，已發現犯罪者為乙○○，經其二人證述明確」（見原判決第
八頁第九行、第十行），與上引張慶義筆錄記載，顯不相符，實情如何，關係乙○○
是否合乎自首應減輕其刑之規定，自應查證明白。以上，或係上訴意旨所指摘，或為
本院得依職權調查之事項，應認原判決仍有撤銷發回更審之原因。
據上論結，應依刑事訴訟法第三百九十七條、第四百零一條，判決如主文。
中      華      民      國    九十二    年      四      月     十八     日
                              最高法院刑事第一庭
                                  審判長法官  施  文  仁
                                        法官  林  永  茂
                                        法官  蕭  仰  歸
                                        法官  賴  忠  星
                                        法官  洪  佳  濱
      右正本證明與原本無異
                                              書  記  官
中      華      民      國    九十二    年      四      月    二十五    日


司法院資訊處製作；財團法人民間司法改革基金會備份。
